臺灣新北地方法院民事裁定
111年度消債職聲免字第53號
聲  請  人
即  債務人  駱王素玉  

代  理  人  楊若谷律師
相  對  人
即  債權人  華南商業銀行股份有限公司

法定代理人  張振芳    
代  理  人  張真青    
上列債務人因消費者債務清理事件，聲請免責，本院裁定如下：
    主  文
債務人駱王素玉應予免責。
    理  由
一、按法院為終止或終結清算程序之裁定確定後，除別有規定外
    ，應以裁定免除債務人之債務，消費者債務清理條例（下稱
    消債條例）第132條定有明文。次按法院裁定開始清算程序
    後，債務人有薪資、執行業務所得或其他固定收入，扣除自
    己及依法應受其扶養者所必要生活費用之數額後仍有餘額，
    而普通債權人之分配總額低於債務人聲請清算前二年間，可
    處分所得扣除自己及依法應受其扶養者所必要生活費用之數
    額者，法院應為不免責之裁定。但債務人證明經普通債權人
    全體同意者，不在此限，消債條例第133條亦有明文規定。
    再按債務人有下列各款情形之一者，法院應為不免責之裁定
    。但債務人證明經普通債權人全體同意者，不在此限：一、
    於七年內曾依破產法或本條例規定受免責。二、故意隱匿、
    毀損應屬清算財團之財產，或為其他不利於債權人之處分，
    致債權人受有損害。三、捏造債務或承認不真實之債務。四
    、聲請清算前二年內，因消費奢侈商品或服務、賭博或其他
    投機行為，所負債務之總額逾聲請清算時無擔保及無優先權
    債務之半數，而生開始清算之原因。五、於清算聲請前一年
    內，已有清算之原因，而隱瞞其事實，使他人與之為交易致
    生損害。六、明知已有清算原因之事實，非基於本人之義務
    ，而以特別利於債權人中之一人或數人為目的，提供擔保或
    消滅債務。七、隱匿、毀棄、偽造或變造帳簿或其他會計文
    件之全部或一部，致其財產之狀況不真確。八、故意於財產
    及收入狀況說明書為不實之記載，或有其他故意違反本條例
    所定義務之行為，致債權人受有損害，或重大延滯程序，消
    債條例第134條復規定甚明。又消債條例之立法目的，在於
    使陷於經濟上困境之消費者，得分別情形依該條例所定重建
    型債務清理程序（更生）或清算型債務清理程序（清算）清
    理債務，藉以妥適調整其與債權人及其他利害關係人之權利
    義務關係，保障債權人之公平受償，並謀求消費者經濟生活
    之更生機會，從而健全社會經濟發展；消費者依清算程序清
    理債務，於程序終止或終結後，為使其在經濟上得以復甦，
    以保障其生存權，除另有上述消債條例第133 條、第134條
    所規定不予免責之情形外，就債務人未清償之債務採免責主
    義（消債條例第1條、第132條立法目的參照）。
二、查本件債務人前於108年1月11日向本院具狀聲請更生，經本
    院以108年度消債更字第125號裁定自108年8月29日開始更生
    程序，並由本院司法事務官以108年度司執消債更字第271號
    進行更生程序，因債務人無擔保及無優先權債務總額已逾新
    臺幣（下同）1200萬元，故本院於109年8月12日以109年度
    消債清字第120號裁定開始清算程序，並由本院司法事務官
    以109年度司執消債清字第121號進行清算程序，嗣經本院司
    法事務官認可110年12月28日所製作之分配表並業已分配完
    結，故本院司法事務官於111年1月27日裁定終結清算程序並
    確定在案等情，業據本院調取上開債務清理事件相關卷宗核
    閱屬實，則依消債條例第132條規定，本院即應進行債務人
    應否免責之審理。
三、本院前於111年4月25日以新北院賢民誼111年度消債職聲免
    字第53號函（見本院卷第27、31頁），通知債務人及無擔保
    債權人就債務人聲請免責乙事表示意見。茲將債務人及債權
    人之意見分述如下：
  １債務人陳述意見略以：
    債務人自108年8月29日即裁定開始更生程序後至今，僅於10
    9年8月9日領有保險事故理賠金42750元、107年、108年每月
    領有老人年金3628元、109年至111年每月領有老人年金3772
    元、每年之健保補助為3800元（目前僅領取111年度）、每
    年之重陽禮金為1500元（目前僅領取110年度），未有基本
    薪資、工資、佣金、獎金、其他津貼、年終獎金等其他各項
    收入。又債務人自裁定開始更生程序後至今之每月支出為伙
    食費約3500元、健保費675元、看診費約650元，因債務人與
    兒子、媳婦及孫女同住而無負擔水電、電話費、租金、日常
    生活用品等費用。而債務人於聲請更生前二年間每月領取親
    友資助之必要生活費用4000元。因債務人年事已高，近兩年
    身體狀況不好，經常拉肚子並且血壓不穩，無法工作，在家
    由家人照顧。另債務人之親人並無領取社會補助等津貼。
  ２債權人華南商業銀行股份有限公司陳述意見略以：
    債務人原經營鋁門窗業於84年因購屋所需，邀第三人駱志平
    為連帶保證人，提供不動產向本行申貸，本分行依授權授信
    程序，於買賣價格之68.8%核貸「興家綜合貸」710萬元，之
    後因受建築業景氣欠佳影響，其業務量減少，收入短絀，無
    法按期攤還本息致於87年4月間發生逾期，該抵押之不動產
    於91年5月30日經臺灣臺東地方法院民事執行處第二輪特減
    拍以0000000元拍出，請鈞院鑒核。
四、經查：
  １債務人無消債條例第133條所定應不免責之事由：
  ⑴按法院裁定開始更生程序後，債務人免責前，法院裁定開始
    清算程序，其已進行之更生程序，適於清算程序者，作為清
    算程序之一部，其更生聲請視為清算聲請，消債條例第78條
    第1項定有明文。由其文義可知，在適於清算程序之情形下
    ，清算程序之始點，得提前至裁定開始更生時（臺灣高等法
    院暨所屬法院98年法律座談會民事類提案第40號研討結果參
    照）。準此，本件債務人所為之更生聲請即視為清算聲請，
    本院依消債條例第133條規定為本件應否免責裁定之審查時
    ，自應以本院裁定開始更生程序時即108年8月29日作為清算
    程序之始點，又依上開規定，審認本件債務人是否有消債條
    例第133條所定應不予免責之事由，應符合「於更生程序開
    始後債務人有薪資、執行業務所得或其他固定收入，扣除自
    己及依法應受其扶養者所必要生活費用之數額後仍有餘額」
    及「普通債權人之分配總額低於債務人聲請更生前二年間，
    可處分所得扣除自己及依法應受其扶養者所必要生活費用之
    數額」此兩要件。
  ⑵本件債務人現近80歲（31年10月17日出生），並陳明其年事
    已高，近兩年身體狀況不好，經常拉肚子並且血壓不穩，故
    無法工作而須在家由家人照顧，自裁定開始更生程序後至今
    之收入，僅於109年8月9日領有保險事故理賠金42750元、10
    8年9月至同年12月每月領有老人年金3628元、109年1月至11
    1年5月每月領有老人年金3772元、111年度之健保補助費387
    0元、110年度之重陽禮金1500元，業據其提出中華郵政股份
    有限公司客戶歷史交易清單、保險理賠單據為證（見本院卷
    第59至67頁），復有新北市社會局111年5月4日新北社助字
    第1110835572號函及勞動部勞工保險局111年5月10日保普生
    字第11160053970號函附卷為憑（見本院卷第41頁、第51至5
    3頁），是債務人自裁定開始更生程序後至今之收入為17202
    0元【計算式：42750元＋（3628元×4個月）＋（3772元×29個
    月）＋3870元＋1500元＝172020元】，堪可採信。又債務人陳
    報自裁定開始更生程序後迄今個人每月必要支出為膳食費35
    00元、健保費675元、看診費650元等語，本院審酌債務人所
    列個人每月必要支出金額並未逾108年度至111年度新北市每
    人每月最低生活費用之1.2倍，則依消債條例第64條之2規定
    ，應認可採。故債務人自裁定開始更生程序後至今之收入為
    172020元，扣除自己所必要生活費用之數額159225元【計算
    式：（3500元＋675元＋650元）×33個月＝159225元】後，尚有
    餘額。
  ⑶又債務人陳明聲請更生前二年間，每月領有親友資助4000元
    ，而債務人每月亦領有老人年金3628元，有勞動部勞工保險
    局函為憑，則債務人聲請更生前二年間可處分所得每月為76
    28元，應可採信。而債務人聲請更生前二年間每月個人必要
    支出為膳食費3000元、醫療費用300元、健保費675元，共計
    3975元，有財產及收入狀況說明書為憑（見本院更生卷第19
    頁），本院審酌債務人所列個人每月必要支出金額並未逾10
    6至108年度新北市每人每月最低生活費用之1.2倍，則依消
    債條例第64條之2規定，應認可採，是債務人聲請更生前二
    年間，可處分所得為183072元（計算式：7628元×24個月＝18
    3072元），扣除自己所必要生活費用之數額共95400元（計
    算式：3975×24＝95400）後，尚餘87672元。又本件普通債權
    人所受分配總額為153138元，有110年12月28日所作成之分
    配表在卷可參（見本院清算執行卷第124頁），則本件普通
    債權人之分配總額並未低於債務人聲請更生前二年間，可處
    分所得扣除自己所必要生活費用之數額。從而，債務人自無
    消債條例第133條所定應不予免責之情形，應堪認定。
  ２債務人無消債條例第134 條各款所定應不免責之事由：
    消債條例關於清算程序係以免責主義為原則，不免責為例外
    ，倘債權人主張債務人有消債條例第134條各款所定不免責
    之情事，自應由債權人就債務人有合於上開各款要件之事實
    ，舉證以實其說。本件債權人未就債務人是否有消債條例第
    134條各款不免責事由為具體說明或提出相當事證加以證明
    ，自難認債務人有消債條例第134條各款所定不免責事由之
    情事存在，故債務人並無消債條例第134條所定不免責事由
    之存在，堪可認定。
五、據上論結，本件債務人既經本院司法事務官為終結清算程序
    之裁定確定，復無消債條例第133條、第134條各款所定應不
    免責之事由存在，揆諸首揭說明，自應以裁定免除債務人之
　　債務，是本件債務人聲請免責，自應予准許，爰裁定如主文
    。
中    華    民    國    111   年     7    月    22   日
              民事第七庭    法  官  陳映如
以上正本係照原本作成。
如不服本裁定，應於收受送達後10日內向本院提出抗告狀，並應
繳納抗告費新臺幣1,000 元。
中　　華　　民　　國　　111 　年　　7 　　月　　25　　日
                            書記官  黃頌棻